【裁判字號】    98,消債抗,268
【裁判日期】    981130
【裁判案由】    更生事件
【裁判全文】
臺灣臺北地方法院民事裁定           98年度消債抗字第268號
抗  告  人  甲○○原名楊素慧.
上列抗告人因更生事件對於中華民國98年9 月22日本院98年度消
債更字第325 號裁定提起抗告，本院裁定如下：
    主  文
抗告駁回。
抗告程序費用新臺幣壹仟元由抗告人負擔。
    理  由
一、本件抗告意旨略以：
    (一)原審裁定雖以抗告人與最大債權銀行國泰世華銀行於協商
      還款時，堅持還款條件為每月新臺幣（下同）8,000 元，
      不願提高還款金額，即據認定抗告人無誠協商云云。惟抗
      告人乃弱勢之消費者，並無法抵抗大財團，且依抗告人之
      現況及各項生活所需，實無法提高還款金額，銀行既不願
      將每月還款金額自10,000元降低為8,000 元，非為抗告人
      不願與銀行達成協商共識。
    (二)固如原審裁定所述，抗告人及兒子生活費用應以臺北市每
      每人每月最低生活標準14,152元為計算，且應由抗告人之
      前夫負擔兒子扶養費之一半，故抗告人每月必要生活支出
      為21,228元，逾此部分金額，即非屬必要等情。然抗告人
      兒子教育費用之支出係屬基礎必要，不應依原審裁定所述
      以舉債方式支付學費，且縱前夫依法應負擔扶養費之一半
      ，但其不願分擔任何費用，非抗告人所能控制；至關於抗
      告人因更年期問題所須支出保健食品費用，及每三個月支
      出之化妝品費用2,000 元，對於抗告人之健康及工作需要
      而言，亦均屬合理適當，原裁定將之認定非屬必要費用，
      抗告人實有未服。再者，抗告人業於98年8 月底搬遷至臺
      北市○○區○○街之老房子，每月租金為11,000元，並無
      任何不當。
    (三)又抗告人父親名下雖有土地及房子等不動產，然非位於精
      華地區，均不具任何價值；而車子部分，已因為籌措抗告
      人之醫藥費及兒子之學費業已出售。至於抗告人父親之利
      息收入係因退休金所衍生，為其老本非可動支，抗告人每
      月仍需支付父親扶養費係屬當然。至於，母親因與父親長
      期不合分居已久，抗告人已每月2,000元之扶養費，難認
      有何不當。原審裁定抹煞抗告人之孝心，亦令抗告人不服
      。
    (四)綜上所述，抗告人薪資收入平均所得為56,396元，惟因每
      月必要生活支出未能獲得原審認同，即遽認抗告人應有能
      力依最大債權銀行所提還款方案清債務，非無不能清償債
      務或有不能清償之虞，原審裁定認事用法有所違誤，難令
      抗告人信服等語。併為聲明：原裁定廢棄，請准裁定宣告
      抗告人更生程序開始。
二、按債務人不能清償債務或有不能清償之虞者，得依本條例所
    定更生或清算程序，清理其債務，消費者債務清理條例（下
    稱消債條例）第3 條定有明文。又聲請更生或清算不合程式
    或不備其他要件者，法院應以裁定駁回之，但其情形可以補
    正者，法院應定期間先命補正，復為同條例第8 條所明定。
    蓋消費者債務清理條例之立法目的，乃認陷於經濟上困境之
    消費者若任其於惡性循環之債務窘境中自生自滅，其將衍生
    嚴重之社會問題，致難以維持安定之社會經濟秩序，故有予
    之分別情形依更生或清算之程序清理其債務之必要，藉以妥
    適調整其與各相關債權人等間之權利義務關係，以謀求消費
    者經濟生活之更生機會，從而健全社會經濟發展。惟私法上
    之債之關係，係以當事人間之信賴關係為基礎，為社會經濟
    組織之重要支柱，故當事人於以法律行為追求自己之利益之
    際，亦應顧及對方之利益，並考量債權債務在社會上之作用
    ，本於誠實及信用之原則，行使其債權及履行其債務。如其
    總財產確有不能清償債務或有不能清償之虞者，始能聲請更
    生或清算。
三、經查：
    (一)本件抗告人自承現仍任職於社團法人中華音樂視聽著作仲
      介協會及社團法人中華錄音著作權人協會，且依其於原審
      所提出之薪津領條（見原審卷第71至74頁、82至83頁）為
      據，可知抗告人於97年1 月至98年2 月間之每月薪資所得
      及業務獎金之收入合計約為56,397元；復衡以抗告人係自
      98年2 月起每月遭強制扣薪12,333元（見原審卷第74頁之
      薪津領條），是抗告人現每月收入所得平均實約為44,064
      元，並應以此為認定抗告人有無不能清償債務或有不能清
      償之虞之依據。
    (二)查抗告人固主張其每月必要生活支出包括租金支出11,000
      元、抗告人及兒子交通費5,620 元、抗告人及兒子膳食費
      15,496元、兒子教育費10,000元、父母扶養費4,000 元、
      及其他費用4,000 元（包含水電費、通話費、電視視訊費
      、保健食品、保養化妝品、生活用品等），合計每月必要
      生活支出50,116元，已屬維持人性尊嚴最低生活所必須，
      原審裁定逕以抗告人每月基本生活支出超逾22,185元部分
      為非必要為由，而認定抗告人每月可清償協商債務之餘額
      ，實難令抗告人信服云云。惟按消債條例更生、清算制度
      之立法目的，既係為使不幸陷入經濟困境之債務人得以清
      理債務、重建生活，並在清理過程中保有符合人性尊嚴之
      最低基本生活，但非維持債務人過去之慣常生活，是於評
      估債務人是否有不能清償債務或有不能清償之虞時，即不
      得由債務人任意主張其基本生活費用之數額，而是債務人
      在其生活受相當程度之限制情況下，於維持基本生活之能
      力範圍內盡力清償債務，否則將造成揮霍無度致難以履行
      者，反而更容易進入更生程序之不合理現象。是以，經細
      究抗告人前揭每月生活費用之支出明細項目，其中關於抗
      告人及兒子每月之租金支出、膳食費、交通費、教育費及
      其他費用部分，合計已達46,116元，明顯超過一般人每月
      最低生活費標準，殊非合理；復依抗告人於原審所陳，其
      積欠之債務總金額高達1,410,366元，本應較一般人更盡
      力節省開支，撙節開銷以利還款，故本院爰參酌行政院主
      計處公告之98年度最低生活費用（乃以每年家庭收支調查
      ，計算出平均每人每月消費支出之60％作為最低生活費）
      ，臺北市平均每人每月最低生活費為14,558元，且查前開
      平均每戶家庭消費支出之核算基準，業已包括食衣、房地
      租、保健醫療、交通通訊、娛樂教育、雜項等細項支出在
      內。據此，本件抗告人前開主張每月必要支出之項目，除
      父母親扶養費部分外，均涵攝於前揭每月最低生活費之範
      疇，不得另行主張扣除，則抗告人之每月必要生活支出及
      其兒子之教養費應各計為14,558元，若有超逾上開數額部
      分，即非屬必要支出，且有浪費之嫌。
    (三)抗告人雖另主張每月10,000元之教育費支出係屬合理必要
      ，且不應以舉債方式支付學費等情。惟暫不論教育費支出
      業已包含於前揭最低生活必費用之範圍，而衡以就學貸款
      乃係政府為使經濟陷於困境之家庭或個人，得經由利息補
      貼之方式，使其得先行完成學業，以減輕或暫緩其籌措學
      費之困擾，茲既抗告人現今財務狀況已有不足，反捨就學
      貸款方式而不為，自無令其因負擔抗告人兒子教育費之支
      出，致造成抗告人償債能力不足之不合理現象，尚非妥適
      。是抗告人每月另支出教育費10,000元部分，仍應予以剔
      除，不得計入抗告人每月必要生活費用範疇。
    (四)再按民法第1118條之本文規定，因負擔扶養義務而不能維
      持自己之生活者，得免除其義務。本件抗告人列有一名子
      女之教養費用，作為其必要支出之項目，並謂固如原審裁
      定所述抗告人前夫依法應負擔扶養費之一半，但其不願分
      擔任何費用，實非抗告人所能置喙等情。據此，縱本件抗
      告人陳稱其現有財務狀況不足負擔協商金額之情形屬實，
      然審酌抗告人其經濟困窘情形及前配偶未履行扶養義務之
      不利益，雖其選擇負擔另一半之扶養費用，乃係基於保護
      教養子女之責任，但其本應優先清償自身債務之前提下，
      先與配偶或其他扶養義務人，進一步協調該費用公平負擔
      之可能性，而非均列為必要生活費用；遑論，依抗告人所
      提出之戶籍謄本所載，抗告人之兒子為79年8 月19日出生
      ，將於99年8 月19日成年，雖仍在求學中，惟衡諸現今社
      會情況及家庭狀況，應可尋求工讀機會以減輕抗告人扶養
      費之負擔，而非造成抗告人負擔，降低抗告人之還款能力
      。若非如此，無疑抗告人將保護教養子女之責任，轉嫁由
      多數債權人負擔，對之有所不公。況按前揭法文之規定，
      抗告人在不能維持自己生活之情形下，尚免負子女之扶養
      義務，故抗告人將其前夫應負擔之教養費部分列為必要支
      出，應非合宜。
    (五)至於，抗告人稱每月另有支出父母之扶養費用4,000元 等
      情。惟依民法第1117條之規定，受扶養權利者，以不能維
      持生活而無謀生能力者為限；前項無謀生能力之限制，於
      直系血親尊親屬，不適用之。本院經觀之抗告人父親楊金
      車在95、96年度之所得及財產歸屬資料清單所載（見原審
      卷第118 至121 頁），除其名下有多筆相當數額之不動產
      外，尚有利息所得及按月領取敬老金、縣孝金6,000 元，
      已足堪認其並非不能維持生活而須受抗告人扶養之情事。
      又依抗告人之母親楊張月隨財產歸屬資料清單顯示，雖其
      名下僅有福特汽車一輛，惟亦有按月領取敬老金、縣孝金
      6,000 元，且依抗告人所陳稱，抗告人之哥哥每月給付母
      親5,000 元之生活費、抗告人之弟弟並有提供房子供母親
      居住之情（見原審卷第69頁），據此已難認抗告人之母親
      有何不能維持生活情事。故抗告人父母親並無不能維持生
      活須受扶養之情，抗告人既主張其已無財產而陷於不能清
      償債務，實無由復強加扶養費用支出，而造成抗告人不足
      清償債務之岐異現象。
    (六)是以，更生、清算之聲請，既係責任財產制度下最後之手
      段，須以債務人實質上已不能清償者為限，乃清債條例第
      3 條所明定。而承前所述，抗告人平均每月實際收入於扣
      除遭強制執行後約為44,064元，並於扣除其每月必要生活
      費用14,558元及其應負擔之教養費7,279 元後，仍應有餘
      22,227元之數額，尚非無能力就國泰世華商業銀行所提還
      款方案月繳10,000元為成立前置協商，自無不能清償債務
      之情事。況就抗告人所餘金額於達成前置協商後，更亦得
      負擔其前夫不願負擔之教養費及父母親之扶養費。故抗告
      人主張其未能接受最大債權銀行建議之還款方案，並無可
      採。
四、從而，抗告人之抗告理由均非可採。原審法院以可歸責於抗
    告人之事由致協商未能成立，且抗告人無不能清償債務或有
    不能清償之虞，而為駁回裁定於法並無違誤，抗告人仍執前
    詞指謫原裁定為不當，求予廢棄云云，為無理由，應予駁回
    。另消費者債務清理條例施行後，金融機構對於協商之聲請
    有較大之讓步，促進債務人與債權人續行協商，現今銀行公
    會已廣開善門，對於前曾辦理銀行公會協商而後又毀諾者，
    提供「個別一致性協商方案」；及對有繳款困難之債務協商
    持續履約客戶提供「變更債務協商協議書方案」可供抗告人
    再行協商，最大更可提供至180 期零利率分期償還，債務人
    實可依循此管道以期經濟生活之更生重建，故抗告人如認為
    其確有難以履行債務之情形，自可循此管道辦理，方符合消
    債條例兼顧保障債權人公平受償及重建復甦債務經濟生活之
    立法目的，附予敘明。
五、據上論結，本件抗告為無理由，依消費者債務清理條例第15
    條，民事訴訟法第495 條之1 第1 項、第449 條第1 項、第
    95條、第78條，爰裁定如主文。
中    華    民    國    98    年    11    月    30    日
                  民事第四庭  審判長法  官  周祖民
                                    法  官  余明賢
                                    法  官  趙子榮
以上正本證明與原本無異
本裁定不得抗告
中    華    民    國    98    年    11    月    30    日
                                    書記官  謝榕芝

司法院資訊處製作；財團法人民間司法改革基金會備份。
